【裁判字號】    91,訴,929
【裁判日期】    920123
【裁判案由】    給付借款
【裁判全文】
臺灣臺南地方法院民事判決  九十一年度訴字第九二九號
    原      告  丙○○
    訴訟代理人  林金宗律師
    被      告  甲○○
    共      同  陳文欽律師
    訴訟代理人
右當事人間請求給付借款事件，本院判決如左：
    主    文
原告之訴駁回。
訴訟費用由原告負擔。
    事實及理由
一、原告主張：
  (一)緣有世貿宏觀資訊有限公司（以下簡稱為世貿宏觀公司）之負責人李聖士以其個
    人及公司之名義，於民國八十八年六月十五日由李聖士簽發面額各新臺幣（下同
    ）一百萬元及六十萬元之本票二紙，向債權人借款一百六十萬元，雙方除約定清
    償期為借款日起算六個月後外，並連同該公司之股東即甲○○、李宇航等立據共
    同約定，屆期如李聖士無法清償時，由渠等三人共負清償之責。嗣屆清償期，李
    聖士不僅未依約清償債務，甚而隱匿無蹤，經查其名下亦無任何財產可供追討，
    為此甲○○、乙○○二人即因條件之成就，應共同負清償之責。
  (二)關於系爭借款憑據之真正，有以下證據可以證明：
    (1)關於交付借款之證明：
      借款一百六十萬元中之第一筆「三十萬元」：原告為借給李聖士三十萬元，
        向銀行借信用貸款三十萬元。
      借款一百六十萬元中之第二筆「三十萬元」：原告於八十八年六月十一日，
        向民間債權人陳銀水借款三十萬元，並於翌日（十二日）將借款交給李聖士
        。
      前二筆交付過程，有公司員工陳雅麗在現場目睹可證。
      借款一百六十萬元中之「一百萬元」：原告在八十八年六月上旬，按照李聖
        士所指示的日期，陸續開票供李聖士使用，共計十三張，票期均於八十八年
        七月一日至七月三十一日到期，詳如附表，此十三張支票經影印正反面，可
        明顯看出附表編號一至八號之支票（總計八十二萬六千元），確實是原告交
        給李聖士，因為支票背面均有李聖士之背書，支票提示人可以看出來有「貫
        照當鋪」、「謝嘉賢」、「劉鑫源」等人，編號九至十三號支票雖無李聖士
        之背書，但從編號十、十一號之支票提示人亦均為「謝嘉賢」，可知此二張
        支票亦確實是由李聖士交付給他，又編號九、十二、十三之支票確實亦是李
        聖士向原告借錢，原告才會支付給他，執此，原告總計交付給李聖士支票十
        三張共計一百零五萬五千元，李聖士僅清償一部份，才會簽下借據，承認借
        款。
    (2)證人劉嘉堯於九十一年五月七日審理時證稱：「八月六日早上時，我看到李聖
      士的哥哥進來宏觀資訊公司辦公室與李聖士商量借款的事，他們拿印章在借款
      憑證蓋章，因辦公室很小，我在裡面負責打掃、接電話，辦公室與我的位置僅
      隔一扇門及一層玻璃門，該門未關，他們講話我都聽得見。」等語，足證系爭
      借款憑據應為被告所親自蓋章無疑。被告雖然爭執「八月六日」與借款上日期
      不符，惟證人在證述當時，所陳稱之日期為八十八年六月，況且，證人在宏觀
      資訊公司任職期間僅八十八年六月份一個月，自足證證人所見到的事確為八十
      八年六月間所親見，被告此項爭執毫無意義。
    (3)關於系爭借款憑據上印章之真正，說明如下：
      臺南地檢署八十九年度偵字第二五一五號偽造文書案，八十九年三月二日偵
        查筆錄，檢察官問及乙○○及甲○○二人：「有無在世貿宏觀公司投資？」
        ，二人均答：「沒有，我們只是出借人頭給李聖士使用」等語，足證，被告
        乙○○及甲○○二人至少有同意出借人頭給李聖士使用，換言之，世貿宏觀
        公司章程上所蓋用被告乙○○之印章，確屬乙○○所有並經其同意所蓋用無
        誤。乙○○既不否認為世貿宏觀公司之股東，而乙○○蓋用於公司章程上之
        印章，以肉眼判斷，與系爭借款憑據上之乙○○印文相同，足證系爭借款憑
        據上之「乙○○」印文為真正。
      臺灣臺南地方法院檢察署（以下簡稱為臺南地檢署）八十九年度偵字第二五
        一五號偽造文書乙案不起訴處分書，內容載明訴外人李聖士承稱：「（借據
        憑證上所使用之李聖士、甲○○、李宇航等私人印章）我是委託代書去辦理
        （公司）設立（時）由代書去代刻印章，而印章用完後代書有還給公司．．
        ．」等語，足證印章是被告委託李聖士所代刻，且宏觀資訊公司投資人兼受
        雇人高祥議、王仁宏、陳雅麗等三人先後在庭結證稱：「我不知道印章（李
        聖士印章）何人保管，但我肯定八十八年五月二十五日我簽約入股時，李聖
        是從他口袋拿印章出來蓋，蓋完印章（自行）取回保管。」、「當初李聖士
        鼓勵我們投資，每月繳三千六百八十元，我簽約時和他蓋章，印章是他蓋的
        ，當時他蓋公司大小章。」、「我有叫我朋友郭慧蓉投資，當時和李聖士簽
        約，那時他拿公司大小章蓋在合約上，蓋完後印章他自己收回。」足證系爭
        借據上之世貿宏觀公司印章及李聖士私人印章，均係由李聖士持有。再觀前
        開公司章程上「李聖士」、「世貿宏觀資訊有限公司」之印章，以肉眼判斷
        ，與系爭借據憑證上之「李聖士」及「世貿宏觀資訊有限公司」印文相同，
        足證系爭借據憑證上之「李聖士」、「世貿宏觀資訊有限公司」之印章為真
        正。
      綜上，系爭借款憑據上印章為真正，殆無疑義，亦為被告所親蓋，被告自應
        依借據上條款負責。
  (三)系爭借款憑據上載明：「本人李聖士以個人及公司名義向丙○○借款一百六十萬
    元整，並在每月十五日以四萬元利息支付，為期六個月，期間個人及公司有所變
    更時，即轉為個人債務行為。此款若個人無能力償還時，茲連同公司股東甲○○
    、乙○○二人附帶代為清償之責任，若期間公司或股東名單有所變更時，債務人
    仍由李聖士、甲○○、乙○○三人承擔；口說無憑，特立此為證」。足證以下法
    律事實：
    (1)首先須說明的是，「系爭借款憑據」是在原告將金錢借給「李聖士個人及公司
      」「之後」所寫的，因此，系爭借款憑據之主要用意在確認「李聖士個人及公
      司」已收到借款，應屬所謂「債務承認」，原告因此免負證明交付借款之責，
      況且，系爭借款憑據本來就是李聖士及被告二人所製作蓋完章後交給原告收執
      ，若不是真有一百六十萬元之借款存在，被告會甘心將系爭借款憑據交給原告
      收執？執是，被告所辯，不過是事後卸責之詞。
    (2)今「公司及股東名單已有變更」，依系爭借款憑據約定，借款債務應由李聖士
      、甲○○、乙○○三人承擔，此即所謂「債務承擔」之一種契約形態，李聖士
      、甲○○、乙○○三人既依約承擔借款債務，自應負清償借款之責。
  (四)本件借款契約，系爭借款憑據約定償還其間為六個月，應自系爭借款憑據所載日
    期八十八年六月十五日起算六個月到期，借款既已到期，被告等人依約自應負清
    償借款及自九十一年四月六日即支付命令送達後利息之責等語。
  (五)聲明：被告應共同給付原告一百六十萬元，及自九十一年四月六日起至清償日止
    ，按週年利率百分之五計算之利息。
二、被告則以：
  (一)查原告以訴外人李聖士向伊借款一百六十萬元，於八十八年六月十五日交付伊「
    借款憑據」一紙，上載：「此款若個人無能力償還時，茲連同公司股東甲○○、
    乙○○二人附帶代為清償之責任．．．」，主張被告甲○○、乙○○二人，應依
    債務承擔之法律關係，給付原告借款一百六十萬元云云。
  (二)惟查，被告否認上開「借款憑據」及其上被告之印章（文）之真正，蓋被告甲○
    ○並非世貿宏觀公司之股東，被告甲○○既非世貿宏觀公司之股東，而假設李聖
    士有以個人及公司名義向原告借款，均與被告甲○○無關，被告甲○○自無以股
    東名義債務承擔，代償公司債務之理，且「借款憑據」上被告甲○○之印章、印
    文，均非被告甲○○所有且所蓋，對於「借款憑據」亦不知情，原告請求被告甲
    ○○給付借款，自無理由。又「借款憑據」上被告乙○○之印文，雖與世貿公司
    設立登記時，公司章程上之印文相符，但該印章係訴外人李聖士成立世貿宏觀公
    司時，以被告乙○○之名義為世貿宏觀公司掛名股東，自行委人代刻印章，用以
    設立公司，被告乙○○並不知有該印章，亦從未使用過該印章，而該印章既僅用
    以設立公司登記之用，被告乙○○從未使用過，自不能以此推定被告乙○○有授
    權任何人，得在「借款憑據」上蓋章承諾債務承擔，況且原告主張該「借款憑據
    」係李聖士自行繕打並蓋好印章交給他，但已為李聖士在另案偽造文書案件偵查
    時供證否認（案號：臺南地檢署八十九年度偵字第二五一二號），原告自應另行
    舉證被告二人有債務承擔之事實，否則自不能令被告負債務承擔之責。
  (三)復查，原告於錄音譯文亦談及：「他（指李聖士）簽本票以後，後來再簽給我的
    ！」，但原告於鈞院訊問時係稱：本票與借款憑據是李聖士一起交給伊的。前後
    已有歧異，但本票簽發日期是八十八年七月一日，而借款憑據上載日期為八十八
    年六月十六日，二者時間不同，不可能同時由一人交予原告，而且本票簽發在後
    ，原告於錄音譯文時稱：李聖士簽本票以後，後來再簽「借款憑據」給伊云云，
    亦非事實，足見原告主張「借款憑據」係李聖士交給伊，顯不可採。雖然證人劉
    嘉堯於鈞院訊問時指述：「八月六日早上時，我看到李聖士的哥哥進來宏觀資訊
    公司辦公室與李聖士商量借款的事，他們拿印章在借款憑證蓋章，因辦公室很小
    ，我在裡面負責打掃、接電話，辦公室與我的位置僅隔一扇門及一層玻璃窗，該
    門未關（庭繪現場位置圖），他們講詁我都聽得見。當時辦公室只有我、李聖士
    及其兩位哥哥。當時原告不在場。我有一次回臺南，遇到丙○○，聽她提起李聖
    士向其借錢的事，她問我有無聽過李聖士提過借款的事，丙○○拿借款憑證給我
    看，因時間符合，我回想起來，可能就是這筆借款。當時我是隱約看到是在一張
    Ａ４的紙張上蓋章，內容我沒看清楚。」，但嗣又改稱：「應是八十八年六月十
    四日，．．．，我沒有看到借據之內容」，證人前後供述之時間歧異甚大，已難
    採信，何況證人自稱之前受僱於原告擔任工讀生，其證言自屬偏頗，且證人均稱
    「借款憑據」之內容沒看清楚，自難以證人之証言，而為原告有利之認定。
  (四)再查，原告與訴外人李聖士間，並無一百六十萬元之借款債務存在（假設縱使有
    也與被告二人無關，詳後述），依原告於九十一年四月三十日所提補證狀附件二
    對於借款來源之闡述係載．．．起因於投資一事，李某（指李聖士）用花言巧語
    、利慾薰心之計，要我多利用週邊有價不動產、信用卡作投資，在他提議之下，
    要我貸款（房地產二胎、信用貸款），還帶我去辦理信用卡借款，也就是「假消
    費，真刷卡」的那種商店，而且對方還是他的友人，記得當初我共刷下來的金額
    有給五、六十萬左右，總共金額有一百三十多萬元云云，另原告九十一年六月十
    八日民事請求訴狀亦陳：李聖士向原告借款之一百六十萬元是被告以二十、三十
    萬不等之金額支借，而金額中內含有信用貸款及房屋二胎借款和本人之積蓄，而
    都是在公司交予李聖士的云云，再者原告於鈞院訊問時亦指出：我從八十八年四
    月份起，陸續以二、三十萬不等金額，共累積一百六十萬元投資世貿宏觀公司。
    綜上原告所述，原告係稱自八十八年四月份起，陸續以二、三十萬不等金額借予
    （投資）李聖士，且金錢來源是原告房屋設定二胎、信用貸款及用信用卡刷卡借
    款得來，且都在公司將現金（每次二、三十萬元）交予李聖士。然而因被告提出
    原告需證明借款資金來源，原告眼見無法自圓其說，竟胡弄拼湊提出所謂「向銀
    行借信用貸款三十萬元，有銀行存摺影本一份可証」、「八十八年六月十一日向
    民間債權人陳銀水借款三十萬元，此有本票影本及民事裁定影本可証」，以及「
    一百萬元，原告在八十八年六月上旬，按照李聖士所指示的日期，陸續開票供李
    聖士使用，票期均於八十八年七月一日至七月三十一日到期，此有中興商業銀行
    存款往來對帳單一份可證」，非但與原告自承每次借款金額均為二、三十萬元互
    有出入，更未提及由原告簽發支票交予李聖士使用，尤其支票日期均自八十八年
    七月一日以後，與原告所提出借款憑據上載日期為八十八年六月十五日（即指八
    十八年六月十五日當時已欠借一百六十萬，如僅收到支票，尚未兌現，如何計算
    已欠借一百六十萬元），又是自相矛盾，更不用說原告所謂之存摺、本票以及支
    票上之金額，根本無法證明原告有將金額交予李聖士，或由李聖士提示兌現，還
    有原告既然自承以房屋設定二胎、信用貸款以及信用卡刷卡借錢，那麼原告係以
    什麼房屋設定二胎，向那家銀行信用貸款，以及用那家銀行信用卡去「假消費、
    真刷卡」，如原告不能清楚說明，或提供足以調查證據之方法，則原告借款一百
    六十萬元予李聖士之說，即難謂無疑。又原告提出伊簽發之十三紙支票影本，被
    告否認真正，況且支票背書雖有「李聖士」之簽名，亦不能證明係由李聖士領得
    票款，何況無一紙支票，係由李聖士提示兌領，亦有可能係原告丙○○要向他人
    借款，而請求李聖士幫伊背書擔保，卻反過來說係借支票給李聖士，總之原告並
    無法証明交付金錢予李聖士。另證人陳雅麗本與訴外人李聖士有投資糾紛，心中
    本有不滿，其所為之證言，亦難期公正，其所為之指證：看過原告拿過二次三十
    萬元之現金交予李聖士，而時間約在八十八年六月至九月間交付云云，但與原告
    主張第一次三十萬元，是於八十八年五月廿一日自銀行領出來借給李聖士，亦有
    出入，自難認定證人陳雅麗所為之陳述為真實。
  (五)又查，原告係投資於世貿宏觀公司，從原告所提出之投資合作合約書可資佐證，
    縱原告有交付若干金錢予李聖士，亦是投資款項，並非借款，原告以借款之法律
    關係，請求被告二人依債務承擔，給付借款，自無理由。退萬步言，「借款憑據
    」為真正，其約定之債務承擔亦有前提，亦即「個人（指李聖士）無能力償還時
    ．．．代為清償之責任」，迄今原告從未對李聖士進行追償，亦從未有任何法律
    行動，李聖士是否已無能力償還，自應由原告舉證證明等語，資為抗辯。
  (六)聲明：如主文所示。
三、本件原告以被告二人與伊成立債務承擔契約，同意在訴外人李聖士無法償還一百
    六十萬元債務時，承擔該一百六十萬元債務為請求權基礎，提起本件訴訟，而前
    開「債務承擔契約」，即為原告所提出之借款憑據。訊據被告均堅詞否認曾經簽
    訂或授權他人簽訂該借款憑據。經查，審諸該借款憑據之文字內容為「本人李聖
    士以個人及公司名義向丙○○借款新臺幣一百六十萬元整．．此款若個人無能力
    償還時，茲連同公司股東甲○○、乙○○二人附帶代為清償之責任」等語，顯然
    係以訴外人李聖士為第一人稱方式書寫；再酌以原告於臺南地檢署八十九年度偵
    字第二五一二號偽造文書案件中，明白陳稱該借款憑據為訴外人李聖士蓋好章之
    後才交予伊等語，則本件原告之請求是否有理由，自須就該借款憑據之形式與實
    質上之證據力進行審查，詳言之，於形式上須調查原告所提出之借款憑據是否為
    真正，於實體上則須審究該借款憑據之內容是否真實，亦即被告二人是否授權李
    聖士與原告成立該債務承擔契約，以及原告與李聖士間是否確有一百六十萬元之
    消費借貸債權債務關係。
四、按私文書應由舉證人證其真正，民事訴訟法第三百五十七條前段定有明文，本件
    原告既以該借款憑據主張被告有債務承擔之行為，自應舉證證明該借款憑據為真
    正。對此，原告乃以該借款憑據上「李聖士」、「乙○○」、「世貿宏觀資訊
    有限公司」等印章均為真正；被告李宇航、甲○○於臺南地檢署八十九年度偵
    字第二五一五號偵查中，均坦承提供人頭給訴外人李聖士開設世貿宏觀公司，並
    由李聖士自行刻印辦理公司登記；證人劉嘉堯已證明被告二人親自於該借款憑
    據上蓋章等，舉證該借款憑據之真正，惟查：
  (一)原告主張該借款憑據上所蓋「李聖士」、「乙○○」印章均為真正，惟就被告甲
    ○○部份並未有所說明。經審核原告所聲請調閱之世貿宏觀公司變更登記事項卡
    ，被告甲○○並非世貿宏觀公司之股東，則原告主張被告甲○○以股東名義，簽
    訂上載「公司股東甲○○．．附帶代為清償．．」等語之借款憑據，即有疑義；
    且被告甲○○既非股東，更無蓋印於宏觀世貿公司之章程內，此有本院另向經濟
    部中部辦公室調閱之世貿宏觀公司章程可稽，則該借款憑據上之「甲○○」印章
    是否確為被告甲○○所蓋用，亦缺乏可供比對之依據。
  (二)原告雖另以證人即曾經在世貿宏觀公司工作之劉嘉堯，證明其於八十八年六月十
    四日，曾經在公司內目睹被告二人與訴外人李聖士商量借款之事，並且拿印章在
    借款憑據上蓋章（本院九十一年五月七日、七月九日言詞辯論筆錄），惟查證人
    劉嘉堯先於五月七日作證時，陳稱係於（八十八年）八月六日早上，看到被告蓋
    章之事，待被告就日期之錯誤提出質疑（該借款憑據所載日期為六月十五日，衡
    情應無在八月六日看到被告簽署該憑據之可能），並於七月九日再次作證時，則
    改稱日期應為六月十四日等語，證人劉嘉堯證詞已有瑕疵；原告雖以證人劉嘉堯
    僅於八十八年六月間在世貿宏觀公司任職，被告之質疑並無意義云云抗辯，然審
    之證人劉嘉堯作證之日期，距離該借款憑據之日期（八十八年六月十五日）已將
    近三年，一般情況下，對於該日之記憶應有所模糊，是證人劉嘉堯誤記其在世貿
    宏觀公司工作之日期，自可理解，惟劉嘉堯誤記工作日期之同時，對於被告二人
    與訴外人李聖士商議向原告借款之事、在借款憑據上蓋章，乃至該借款憑據為Ａ
    ４格式、藍色字體等細節，卻又能夠清楚記憶，則顯與常情不符；酌以證人劉嘉
    堯自陳其所以憶起該事，乃因其回臺南時與原告談起李聖士借錢之事，原告並拿
    該借款憑據給其看等語（九十一年五月七日言詞辯論筆錄），則證人劉嘉堯將事
    後新得記憶，代換入已模糊之舊記憶的可能，自無法排除，證人劉嘉堯上開證述
    ，應不可採取。
  (三)至該借款憑據上之「李聖士」、「乙○○」印章，經肉眼比對，固與該二人蓋用
    於公司章程上之印章雷同，然被告已明白否認該印章之真正。原告以被告李宇航
    、甲○○於臺南地檢署八十九年度偵字第二五一二號偵查中，曾經證稱「出借人
    頭給李聖士使用」，而李聖士於該次庭訊中亦稱「我是委託代書去處理設立（登
    記），並由代書去代刻印章，而印章用完後，代書有還給公司，（事後）都放在
    公司．．」等語（八十九年三月二日偵查筆錄），其意應在證明該「李聖士」、
    「乙○○」印章乃李聖士成立世貿宏觀公司時所刻，且被告二人既然同意李聖士
    使用渠等之印章，自可認為授權李聖士與原告成立債務承擔契約。惟查前開「李
    聖士」、「乙○○」印章均為一般刻印店所製作之方便章，此觀之該二枚印章大
    小、字體、刻法等均相一致可知，而此種方便章均採電動刻印方式製作，亦為一
    般人周知之事項，則重複製作印文相同之印章，客觀上並非困難之事，故借款憑
    據上「李聖士」、「乙○○」印文與公司章程相同，仍不能遽爾認定該印文係出
    於同一印章所蓋用。其次，訴外人李聖士於前開偵查程序中，自承曾開二張本票
    給原告，一張一百萬元、一張六十萬元（八十九年二月二十二日偵查筆錄），與
    原告所提出之二紙本票影本（票號分別為：0000000、0000000號）恰屬相同，可
    認李聖士確曾開立該二紙本票予原告，而該二紙本票之發票日與到期日均載為八
    十八年七月一日，衡之商場上如欲使本票延期清償者，多係將到期日押後之習慣
    ，可認該二紙本票係當日所開，惟原告所提、八十八年六月十五日簽訂之借款憑
    據，卻已經事先載明該二紙本票之票據號碼，其背於情理之處顯然；參酌世貿宏
    觀公司之經營權，已於八十八年七月一日由訴外人李聖士移轉予原告，有原告提
    出之切結書影本一紙附卷可稽，且該公司經營權移轉後，訴外人李聖士、被告李
    宇航仍為公司股東，有經濟部中部辦公室九十一年七月二十五日經（九一）中辦
    三管字第○九一三○九○二六五○號函附世貿宏觀公司變更登記事項卡二份可佐
    ，則被告陳稱前述訴外人李聖士為成立公司時所刻印章亦為原告所接收，非無可
    能，該「李聖士」、「乙○○」印章是否確為該二人親自蓋用，更滋懷疑。末查
    ，被告李宇航雖於偵查程序中坦承願擔任人頭供訴外人李聖士申請公司設立登記
    ，然該項授權之範圍是否包括與設立公司毫無相關之承擔債務，實值斟酌，訴外
    人李聖士、被告李宇航且一致否認有此一授權行為，原告以被告李宇航曾經同意
    李聖士使用其印章，主張李聖士有權代理李宇航與原告成立債務承擔契約，亦不
    可採。
五、綜上所述，原告所提出藉以證明被告二人有債務承擔之借款憑據，其中被告甲○
    ○之印章既然無法證明為真正，則就被告甲○○是否簽署或授權簽署該借款憑證
    ，原告並未盡舉證責任；另被告李宇航之印章，雖與訴外人李聖士為成立公司所
    刻印章雷同，然就借款憑證與公司章程上二枚印文所使用之印章是否相同、如相
    同者是否為訴外人李聖士所蓋用、如為李聖士所蓋用者是否經被告李宇航同意等
    三點，原告亦均無法舉證加以說明，自應採取被告之抗辯，否認該借款憑據之真
    正。從而，原告基於消費借貸、債務承擔之法律關係，請求被告共同給付一百六
    十萬元，及自九十一年四月六日起至清償日止，按週年利率百分之五計算之利息
    ，為無理由，應予駁回。
六、本件為判決之基礎已臻明確，兩造其餘攻擊防禦方法，核與判決基礎無影響，即
    無再予審酌之必要，附此敘明。
七、結論：本件原告之訴為無理由，依民事訴訟法第七十八條，判決如主文。
中      華      民      國    九十二    年      一      月    二十三    日
                                臺灣臺南地方法院民事第二庭
~B法      官  吳坤芳
右為正本係照原本作成
對本判決上訴，須於判決送達後廿日內向本院提出上訴狀。
中      華      民      國    九十二    年      一      月    二十三    日
~B法院書記官  陳怡吟


司法院資訊處製作；財團法人民間司法改革基金會備份。
